【裁判字號】    92,易,250
【裁判日期】    920613
【裁判案由】    詐欺
【裁判全文】
臺灣高雄地方法院刑事判決                       九十二年度易字第二五號
    公  訴  人  臺灣高雄地方法院檢察署檢察官
    被      告  甲○○
    選任辯護人  周村來  律師
                周元培
右列被告因詐欺案件，經檢察官提起公訴（九十年度偵緝字第一三○九號），本院判
決如左：
    主  文
甲○○無罪。
    理  由
一、公訴意旨略以：被告甲○○係惠代企業有限公司（下稱惠代公司）負責人，其於
    民國八十三年八月間，向告訴人乙○○購買拉門印刷機器一套，價金為新台幣（
    下同）一百二十萬元，而告訴人乙○○依約交付上開機器至約定地點（即高雄縣
    鳥松鄉○○村○○街四號和泓企業有限公司）後，欲向被告收取貨款時，被告竟
    意圖為自己不法之所有，基於詐欺之概括犯意，以在大陸設立『青島聖鼎塑膠製
    品有限公司』（下稱青島聖鼎公司）為由，要約告訴人乙○○投資入股該公司百
    分之二十之外商投資部分，計為四百八十萬元，並交付以惠代公司負責人名義出
    具之認股書，以資取信於告訴人乙○○，致告訴人乙○○陷於錯誤，信以為真，
    依約陸續於八十四年六月三十日、同年七月十一日、同年八月十二日，各匯款一
    百八十萬元、八十萬元、二十萬元至合作金庫大順支庫00000000000
    00號惠代公司帳戶內。復承繼上開詐欺犯意，自八十四年十月間某日起至八十
    五年二月間某日止，以將於大陸設立青島聖鼎公司為由，連續向告訴人丁○○借
    貸三次，共計六百八十七萬元，並稱工廠開始生產後，立即償還，致告訴人丁○○陷於錯誤而如數借貸交付。嗣被告未依約投資青島聖鼎公司，致未分配紅利予
    告訴人乙○○及償還借款予告訴人丁○○，並逃逸藏匿，告訴人乙○○、丁○○
    始知受騙等情。因認被告連續涉犯刑法第三百三十九條第一項詐欺取財罪嫌。
二、按犯罪事實應依證據認定之，無證據不得推定其犯罪事實；又不能證明被告犯罪
    者，應諭知無罪之判決，刑事訴訟法第一百五十四條、第三百零一條第一項前段
    分別定有明文。再認定被告有罪之事實，應憑證據，如未能發現相當之證據，或
    證據不足以證明，自不能以推測或擬制之方法，以為裁判之基礎；且認定犯罪事
    實所憑之證據，其為訴訟上之證明，須達於通常一般人均不致有所懷疑，而得確
    信其為真實之程度者，始得據為有罪之認定，倘其證明尚未達到此一程度而有合
    理之懷疑存在時，尚難為有罪之認定基礎；苟積極證據不足以為不利於被告事實
    之認定，即應為有利於被告之認定，更不必有何有利之證據（最高法院三十年上
    字第八一六號、四十年臺上字第八六號、七十六年臺上字第四九八六號判例參照
    ）。另刑法第三百三十九條第一項詐欺取財罪之成立，以意圖為自己不法之所有
    ，施用詐術使人將本人或第三人之物交付為要件，所謂以詐術使人交付，必須被
    詐欺人因其詐術而陷於錯誤，若其所用方法，不能認為詐術，亦不致使人陷於錯
    誤，即不構成該罪（最高法院四十六年度臺上字第二六○號判例參照）。
三、公訴人認被告涉犯詐欺取財罪嫌，無非係以：被告無法提出青島聖鼎公司設立
    文件或股權證明等資料，以證明青島聖鼎公司為其設立，而卷附青島天利塑鋼企
    業有限公司（下稱青島天利公司）董事會會議記錄及企劃書等文件，僅係被告片
    面提出，尚難採憑；又被告如係借用鄭金和名義，投資青島聖鼎公司，為求保
    障，豈有未簽立任何契約之理；證人楊穠宸、林財成前後所述並不一致，其證
    詞尚難採信；經調閱被告設於彰化商業銀行七賢分行支票存款戶支票往來記錄
    ，八十三年間，該帳戶並無以支票清償九百萬元之情事，資為論罪依據。訊據被
    告堅決否認有何詐欺取財犯行，辯稱：與告訴人間確有金錢往來，但無詐騙行為
    ，伊在大陸有二家公司，一為青島聖鼎公司，一為青島天利公司，因同一地區不
    能擔任同種項目公司之負責人，故僅擔任青島天利公司負責人，而青島聖鼎公司
    則由友人鄭金和擔任名義負責人（借名），伊仍為實際負責人，嗣青島聖鼎公司
    設廠後，告訴人乙○○曾至該廠二次，由於塑鋼壁板價格下降甚多，且經銷商帳
    目未收齊，造成虧損，致無法分配股金；至告訴人丁○○部分，自七十九年起，
    即陸續向告訴人丁○○借貸，有借有還，八十三年間，因承作自來水公司工程，
    另向告訴人借款六百八十七萬元（本金加利息），由於虧損，乃結束臺灣生意而
    轉進大陸，並向告訴人丁○○表示待賺錢再還錢，又其設立青島天利公司時，曾
    向告訴人丁○○借款九百萬元，當年曾返還九百萬元，而利息三百萬元則充青島
    天利公司三十萬元美金之股份，之後該公司虧損致無力返還等語。經查：
  (一)按『在大陸地區製作之文書，經行政院設立或指定之機構或委託之民間團體驗證
    者，推定為真正』，臺灣地區與大陸地區人民關係條例第七條定有明文。又『依
    本條例第七條規定推定為真正之文書，其實質上證據力，由法院或主管機關認定
    』；『文書內容與待證事實有關，且屬可信者，有實質上證據力』；『推定為真
    正之文書，有反證事實證明其為不實者，不適用推定』，臺灣地區與大陸地區人
    民關係條例施行細則第八條亦有明文。準此，在大陸地區製作之文書，其認證僅
    係在無反證下，推定文書具有形式上之證據力，減輕提出人之舉證責任，但無法
    推定文書具有實質上之證據力，故該文書縱未經認證，仍需參酌實際情形審究，
    不能遽認該文書不具形式上及實質上證據力，合先敘明。是公訴人以卷附青島天
    利公司董事會會議記錄及企劃書等文件，僅係被告片面提出為由，即認難以採憑
    ，尚嫌速斷。
  (二)青島天利公司是否存在？被告有無參與投資？
    查八十二年間起，被告以澳洲鵬飛國際有限公司名義，與大陸地區中國煙草山東
    進出口公司合資經營青島天利公司，其中澳洲鵬飛國際有限公司出資二百七十五
    萬美金，佔股權百分之五十五，被告並任青島天利公司董事長等情，業據被告提
    出中華人民共和國外商投資企業批准證書、青島市對外經濟貿易委員會合同及章
    程批覆文件、法定代表人登記表、董事會成員名單、對帳單、存款餘額證明書、
    資產負債表等文書為證。而證人即青島天利公司前技術廠長楊穠辰（原名楊明諧
    ，八十八年十二月十六日更名，詳卷附全戶戶籍資料查詢結果）亦於本院證稱：
    於八十二年至八十五年間，詳細日期已忘記，在青島天利公司擔任技術廠長，負
    責原料配備、機器維修，公司董事長為甲○○等語（詳本院九十二年五月三十日
    審判筆錄）。爰審酌：
  證人楊穠辰所述赴大陸任職期間，雖與卷附入出境紀錄不盡相符，但因證人楊穠
    辰於大陸任職後迄今已歷多年，記憶或有出入，尚難因此即認其未於青島天利公
    司任職。
  又證人楊穠辰於九十一年一月九日、九十一年三月五日分別接受檢察事務官、檢
    察官訊問時，就青島天利公司董事長（即法定代理人）、其投資情況之陳述並無
    不一致之情形，而任職情形部分，於九十一年三月五日始接受訊問，因前次訊問
    時（即九十年一月九日），未訊問該部分，自無從比較差異，應無證詞差異過大
    之情事，是公訴人以證人楊穠辰前後證詞差異甚大為由，認其證詞係迴護被告之
    詞，容有誤會。
  被告庭呈之青島天利公司資料，雖大部分於大陸地區製作，且未經海基會認證，
    惟就被告為青島天利公司董事長、青島天利公司確曾存在及青島天利公司從事塑
    膠製業等情事，均與證人楊穠辰證詞、被告辯詞相符，是依前開三、(一)之說明，
    本院認該文書關於該相符之部分，縱未經認證，應屬真實。而被告身為青島天利
    公司董事長，基於董事長持有股份之經驗，難謂未參與投資青島天利公司。
  綜上，本院認青島天利公司確屬存在，且被告應參與投資。
  (三)青島聖鼎公司是否存在？被告有無參與投資？
  證人即青島聖鼎公司前廠長謝茂賢於本院證稱：八十四年四月二十二日起至八十
    四年八月間止，被告要其至青島聖鼎公司負責廠務及員工訓練，被告係青島聖鼎
    公司股東，而青島聖鼎公司登記名義人則為鄭金和，但伊在大陸未見過鄭金和，
    亦未與之接觸，嗣伊可能管理不當，被告乃請其返臺，任職期間，王振興、王陳
    娥也在聖鼎公司等語（詳本院九十二年四月十一日審判筆錄）。而證人即青島聖
    鼎公司前財務經理王振興、王陳娥夫妻則分別於本院證稱：自八十四年五月份起
    至八十四年十月間止，伊受被告僱用至青島聖鼎公司擔任財務經理，除向被告領
    取三萬元外，每月另領取人民幣三千元，在青島聖鼎公司工作時，係直接對被告
    負責，未見過鄭金和，被告係借鄭金和之名成立青島聖鼎公司，該公司由被告負
    責決策等語；八十四年六月三日起至八十四年十月二日止，因先生王振興在大陸
    工作，伊就順便至大陸照顧王振興生活，期間被告曾請其煮飯予公司高級員工食
    用，被告雖欲給付薪資，但因王振興已領有薪資，故伊表示不用等語（詳本院九
    十二年五月五日審判筆錄）。另證人即青島聖鼎公司前財務經理林財成亦於本院
    證稱：八十四年十月間起至八十五年三月、五月間止，被告指派其至青島聖鼎公
    司擔任廠長、財務經理職務，在公司均依被告指示，且薪水由被告給付，而鄭金
    和則為掛名負責人，實際負責人為被告等語（詳本院九十二年五月三十日審判筆
    錄）。
  爰審酌(1)證人謝茂賢、王振興、王陳娥及林財成所述大陸任職、停留期間，核均
    與卷附入出境查詢結果所示入出境紀錄相符；(2)證人謝茂賢、王振興及林財成就
    青島聖鼎公司確實存在，所述均屬一致，而告訴人乙○○亦指陳：實際上有青島
    聖鼎公司等語（詳檢察官九十一年五月九日訊問筆錄），是青島聖鼎公司存在之
    事實，應堪認定；(3)再者，觀之證人即被告會計丙○○庭呈之帳冊，關於青島聖
    鼎公司部分，證人謝茂賢、王振興（記載王先生）、林財成之薪資或兩岸來往機
    票，均由被告支付，再由丙○○記帳，是證人謝茂賢、王振興、林財成向被告領
    薪之事實，亦堪認定。(4)又『董事、經理不得自營或者為他人經營與其所任職公
    司同類的營業或者從事損害本公司利益的活動』，中華人民共和國公司法第六十
    一條第一項前段定明文（西元一九九三年十二月二十九日第八屆全國人民代表大
    會常務委員會第五次會議通過，自西元一九九四年七月一日施行，西元一九九九
    十二月二十五日修正，詳卷附資料）。因被告為青島天利公司董事長，且該公司
    從事塑膠製品產業，業如前述，是依前開規定，被告不能再擔任塑膠產業公司董
    事長，而青島聖鼎公司係從事塑膠製品，此由該公司名稱即可知之，故被告辯稱
    ：為規避規定，而借用鄭金和名義投資青島聖鼎公司，尚非無據。(5)另證人林財
    成於偵查中，雖就任職期間陳述不一致，且證述不知投資金額及姓名。惟觀之卷
    附入出境紀錄，八十四年三月間，證人林財成尚在臺灣（初次出境時間為八十四
    年十月五日），而八十五年十月間，證人林財成亦在臺灣（八十五年五月四日入
   境後，至八十六年一月九日始再次出境），是其此部分證詞固與入出境紀錄不符
    ，惟因證人林財成嗣後改稱之任職期間，核與入出境紀錄相符，在時間久遠、記
    憶消退下，尚難因該不一致，即認其證詞不可採信。況依證人林財成、王振興證
    詞所示，證人林財成係接替王振興任財務經理職位，在公司成立許久、資金到位
    運用多時下，證人林財成不知投資者姓名、投資金額，亦屬平常，不能因而認其
    證詞不可採信。(6)綜上認定之事實，並參以(甲)青島聖鼎公司係由被告負責經營、
    招募臺籍員工、支付薪資，登記名義負責人鄭金和並未現身經營，公司決策權操
    之於被告等情，業據證人謝茂賢、王振興及林財成證述明確；(乙)借名投資之事，
    並不以簽訂書面契約為必要，口頭合意亦不影響借名投資契約之成立，縱被告未
    提出書面契約，無法遽認被告、鄭金和無該合意；及(丙)報稅資料雖有薪資所得之
    記載，但該資料尚無法作為認定薪資收入之唯一依據，且未報稅者，亦不表示其
    並無薪資收入，故告訴人請求調閱證人謝茂賢、王振興及林財成之報稅資料，本
    院認為尚無必要等情事。從而，青島聖鼎公司應係存在，且基於出資者參與公司
    經營、決策之經驗，被告應參與投資青島聖鼎公司。
  (四)被告行為是否構成詐欺？
  告訴人乙○○部分：
    告訴人乙○○係因被告並未投資青島聖鼎公司，故認被告涉犯詐欺取財罪嫌。惟
    (1)被告確實投資青島聖鼎公司，業如前述。(2)就告訴人乙○○賣予被告之機器設
    備而言，該機器充當股金一百二十萬元，且運至青島聖鼎公司，並由告訴人乙○○親至大陸安裝等情，經告訴人乙○○自承在卷（詳偵緝卷一○二頁背面），因
    該機器確實充作青島聖鼎公司生產設備，在以設備出資之考量下，尚難認被告私
    占該部分之股金，而有不法之意圖。(3)證人謝茂賢於八十四年四月二十二日起即
    任職於青島聖鼎公司，顯見青島聖鼎公司於該時即已成立；又觀之證人謝茂賢庭
    呈之傳真資料（附於本院九十二年四月十一日審判筆錄之後），該資料係告訴人
    乙○○就機器設備問題傳真予證人謝茂賢，因告訴人乙○○簽署日期為六月三十
    日（依傳真資料上方所示年度，應為八十四年），是該機器至遲於八十四年六月
    三十日前即已裝置完畢。另因告訴人乙○○自八十四年六月十四日入境後，於八
    十四年八月十日始出境（詳入出境紀錄），故該機器設備至遲於八十四年六月十
    四日前即已裝置完畢。由於告訴人乙○○係於八十四年六月二十二日簽立認股書
    （被告以惠代公司名義出具，投資款為四百八十萬元，詳九十年度偵字第二六二
    九號卷第三頁），並陸續於八十四年六月三十日、同年七月十一日、同年八月十
    二日，各匯款一百八十萬元、八十萬元、二十萬元（連同前開機器部分，計四百
    萬元，另八十萬元則未匯款，詳詳九十年度偵字第二六二九號卷第四頁至第六頁
    ）至合作金庫大順支庫惠代公司（負責人為被告）帳戶內，因該認股、匯款日期
    均在青島聖鼎公司成立、告訴人乙○○至大陸青島聖鼎公司裝置機械設備之後，
    顯見告訴人乙○○於投資之前，已瞭解青島聖鼎公司投資環境，始決定投資，尚
    難認被告有施用詐術之行為。(4)再者，觀之證人即被告會計丙○○庭呈之帳冊，
    關於青島聖鼎公司部分，於八十四年十二月二十七日，業已載明正揚（即告訴人
    乙○○經營之公司）投資款四百萬元，而該投資款確實曾用以支付證人林財成之
    薪資及原料費用，在該投資款曾供青島聖鼎公司支付薪資及原料費用下，顯見被
    告確以該投資款投資青島聖鼎公司。(5)綜上所述，並參以證人林財成證陳：青島
    聖鼎公司營利不佳，產品單價下跌，獲利不好，導致虧損，之後中方仍要求付錢
    ，並將廠房關閉，伊返臺時，公司已呈半歇業狀況等語（詳本院九十二年五月三
    十日審判筆錄），本院認告訴人乙○○於投資之前，已瞭解青島聖鼎公司投資環
    境，始決定投資，而被告亦確提供該投資款予青島聖鼎公司使用，嗣因虧損，始
    無盈餘分配紅利，是被告應無告訴人乙○○所指之詐欺取財犯行。
  告訴人蔡淑真部分：
    告訴人蔡淑真係因被告以投資大陸公司為名，向其借款六百八十七萬元，嗣並未
    投資等情，因認被告涉犯詐欺取財罪嫌。爰審酌：(1)雖告訴人蔡淑真、被告間，
    就該六百八十七萬元之用途，陳述並不一致；而經公訴人調閱被告設於彰化商業
    銀行七賢分行支票存款戶支票往來記錄，於八十三年間，該帳戶並無以支票清償
    九百萬元之情事，亦有該支票存款戶支票往來記錄附偵緝卷可參。惟不論實情為
    何，本院所應審究者，乃係告訴人指陳之事實，如屬真實，被告是否涉犯詐欺取
    財罪嫌，至被告辯稱是否屬實，本院即不再審酌，合先敘明。(2)又被告於八十二
    年至八十四年間，確於大陸投資青島天利公司、青島聖鼎公司，業如前述；而告
    訴人丁○○固持有被告簽發、面額合計六百八十七萬元之本票四紙【發票日分別
    為八十四年十月十八日（二張）、八十五年二月二十九日（二張），詳八十九年
    度偵字第六一二五號號卷第三頁至第四頁】，惟實際借款日期係於八十三年間（
    告訴人蔡淑真自承在卷，詳偵緝卷第三十四頁背面），是就借款日期而言，與被
    告投資青島天利公司、青島聖鼎公司之日期相近，在被告確曾投資該二公司之考
    量下，其是否施用詐術，已非無疑。(3)另被告、告訴人蔡淑真間，於本件借貸之
    前，已有多次金錢借貸關係，被告均有借有還，而告訴人蔡淑真亦明知被告經濟
    狀況不佳（告訴人蔡淑真自承在卷，詳偵緝卷第四十九頁）。準此而論，告訴人
    蔡淑真明知被告還款能力出現問題，仍願貸與高額金錢，其是否陷於錯誤，亦有
    可疑。(4)基於上開事實，並參以(甲)青島聖鼎公司、青島天利公司經營虧損等情，
    業據證人林財成、楊穠辰證述明確（詳本院九十二年五月三十日審判筆錄），被
    告顯然無法依約定，以該公司之盈餘給付借款；及(乙)被告曾匯款一百萬元予告訴
    人蔡淑真，用以清償借款，亦據告訴人丁○○自陳明確（詳偵緝卷第五十一頁）
    ，亦徵被告應無逃避債務之意思，僅因無力清償而延欠債務，主觀上應無不法所
    有之意圖等情事。本院認依告訴人指陳之事實，被告應未涉犯詐欺取財罪嫌。
  (五)綜上所陳，被告應無公訴人所指之犯行。此外，復查無其他積極證據足資證明被
    告有上開犯行，不能證明被告犯罪，依法應為無罪判決之諭知。
據上論斷，應依刑事訴訟法第三百零一條第一項前段，判決如主文。
中      華      民      國      九十二      年      六      月  十三    日
                                  臺灣高雄地方法院刑事第一庭
                                      法  官  方  百  正
右正本證明與原本無異。
如不服本判決，應於判決送達後十日內，向本院提出上訴狀。
                                      書記官  張  金  蘭
中    華    民    國      九十二      年      六      月      十三      日


司法院資訊處製作；財團法人民間司法改革基金會備份。
